【裁判字號】    98,簡上,870
【裁判日期】    981022
【裁判案由】    詐欺
【裁判全文】
臺灣板橋地方法院刑事判決             98年度簡上字第870號
上  訴  人
即  被  告  乙○○
上列上訴人即被告因詐欺案件，不服本院98年度簡字第3934號中
華民國98年5 月27日第一審判決（聲請簡易判決處刑案號：98年
度偵字第10263 號），提起上訴，本院管轄之第二審合議庭判決
如下：
    主  文
上訴駁回。
乙○○緩刑參年，緩刑期間付保護管束，並應向檢察官指定之政
府機關、政府機構、行政法人、社區或其他符合公益目的之機構
或團體提供壹佰貳拾小時之義務勞務。
    事實及理由
一、本案經本院審理結果，認原審以被告乙○○犯刑法第30條第
    1 項、第339 條第1 項之幫助詐欺取財罪，並審酌其恣意提
    供個人金融機構帳戶，助長詐欺犯罪之風氣，徒增犯罪偵查
    之困難程度，應嚴予非難，兼衡被告之素行、智識程度，其
    犯罪之動機、目的、手段及所肇損害，暨被告犯罪後態度等
    一切情狀，判處有期徒刑3 月，如易科罰金，以新臺幣1 千
    元折算1 日，其認事用法及量刑均無不當，應予維持，並引
    用第一審刑事簡易判決書記載之事實、證據及理由（如附件
    ）。
二、被告上訴意旨雖略以：(一)伊係於民國98年2 月13日15時許，
    在臺北市士林區某處「發現」伊中國信託商業銀北新莊分行
    帳戶（帳號：000000000000號，下稱系爭帳戶）提款卡遺失
    ，但不知實際遺失之時間、地點，伊發現後雖然沒有報案及
    掛失，但確實未將該帳戶存摺、提款卡及密碼等物交予他人
    ，伊存摺還在，提款密碼是以生日來設定，可能是伊求職履
    歷上有記載生日，密碼才會被破解，伊並無幫助詐欺之主觀
    犯意；(二)伊已與3 位被害人和解，並已實際匯款賠償被害人
    丙○○及甲○○，伊沒有能力繳納易科後之罰金，請諭知緩
    刑等語。惟查：
    (一)查被害人丙○○、甲○○及丁○○於98年2 月12日分別遭
      某詐欺集團成員以電話佯稱：你之前在網路書店購物時，
      錯誤設定成分期付款，須重新至ATM 操作才可解除分期云
      云，因而陷於錯誤，並匯款新台幣（下同）26,400元、4,
      517 元及1 元，至被告系爭帳戶乙節，業據丙○○、甲○○及丁○○指訴甚詳，且為被告所不否認，並有系爭帳戶
      存摺內頁及歷史交易查詢資料、甲○○所提出匯款之交易
      明細表在卷可查（偵字卷第12至20、43頁），堪信屬實。
      被告雖否認有將系爭帳戶提款卡及密碼交予他人之事實，
      但查：
      1.系爭帳戶於98年2 月12日匯入5,063 元（註記「代撥薪
        資入帳」）後，被告即以臨櫃存簿取款方式領取5,100
        元乙節，為被告所不否認（本院簡上字卷第21頁），並
        有系爭帳戶歷史交易查詢資料（偵字卷第17頁）在卷可
        查，參以被告於偵訊時自稱：「（最後一次使用存簿及
        金融卡是在何時？）98年2 月12日『早上』，我要去印
        提款簿的明細表，我是去看薪水撥多少，因為我在大都
        會網咖上班我要賠錢，因為我幫客人開台開錯台，所以
        要從薪水裡面扣」（偵卷第87頁）、於本院審理時亦稱
        ：「（提款卡可以查詢帳戶餘額，為何沒有先用提款卡
        查詢帳戶餘額？）因為我要看我之前提領的紀錄，還要
        看我有多少錢」（本院簡上字卷第48頁），及前揭歷史
        交易查詢資料（偵字卷第17頁）顯示於97年12月12日及
        98年1 月12日均有一筆註記「代撥薪資入帳」款項匯入
        ，可知被告應係知悉98年2 月12日將有薪資入帳，故於
        當日「上午」以其存摺前往銀行臨櫃取款。次查被告與
        其男友另於同日15時30分許至設於臺北縣土城市○○路
        之中國信託信行自動櫃員機補登存摺乙節，業據被告於
        本院98年7 月27日準備程序時陳述明確（本院簡上字卷
        第21頁），並有該自動櫃員機監視錄影翻拍照片3 張在
        券可查（偵字卷第22至23頁），可知被告除於該日上午
        臨櫃取款外，另又於同日15時30分補登存摺。惟按一般
        臨櫃取款之交易程序，乃客戶提出存摺連同取款單予櫃
        員，櫃員以存摺條碼刷入帳戶後，核對提款單印文與印
        鑑章相符即交予款項，並將該筆提款紀錄印刷於存摺內
        ，同時在該筆提款之前之存提款紀錄亦將一併列印，故
        如被告當日僅欲提領款項同時確認帳戶餘額及提款紀錄
        ，按理應係於辦理該筆領款手續時，一併完成刷簿動作
        ，其後除另有款項進出，否則無庸另再補登存簿，然其
        卻於98年2 月12日上午以存簿領款後，又於同日15時30
        分補登存摺，實有違一般人使用存簿之經驗法則。另被
        告於本院審理時雖辯稱：「（你98年2 月12日還有用存
        摺領錢，為何提款卡在這天之前就遺失？）因為當天我
        是用存摺本去領壹佰元，用提款卡無法領壹佰元，我要
        去領錢時，沒有發現提款卡已經遺失」云云，但此時所
        稱以存簿領款之原因，與先前於偵訊時所稱之原因，即
        有不同。次觀前揭歷史交易查詢資料（偵字卷第17頁）
        ，可知被告自該帳戶提領款項均係以金融卡領取之方式
        為之，縱其提領金額低於1,000 元（例如：98年12月12
        日以金融卡領取500 元，及98年2 月6 日以金融卡領取
        300 元），亦係如此。換言之，被告在98年2 月12日以
        存簿領款之前，既有以金融卡提領1,000 元以下金額之
        經驗，如何又會陳稱「用提款卡無法領100 元」之語？
        況且，如其當日僅欲提領款項，以該帳戶於匯入5,063
        元後尚有餘額5,116 元，縱係一般僅能領取仟元紙鈔之
        自動櫃員機，亦可持金融卡予以提領，又何必一定要以
        存簿來領款？其在98年2 月12日之前，既均係以金融卡
        來提款帳戶內之存款，表示其慣用金融卡來提領該帳戶
        內之款項，倘該金融卡有遺失之情事，按理應會立即掛
        失申請補發，甚至報警備案處理，然其卻捨此不為，均
        與常理有所齟齬。
      2.如再從詐騙集團之角度審酌，渠等既知利用他人之帳戶
        掩飾犯罪所得，應非愚昧之人，當知社會上一般正常之
        人如帳戶存摺、提款卡、印鑑遭竊或遺失，為防止拾得
        或竊得之人盜領其存款或作為不法使用而徒增訟累，必
        於發現後立即報警或向金融機構辦理掛失止付，在此情
        形下，如仍以該帳戶作為犯罪工具，則在渠等向他人詐
        騙，並誘使被害人將款項匯入該帳戶後，極有可能因帳
        戶所有人掛失止付而無法提領，則渠等大費周章從事於
        犯罪之行為，甘冒犯罪後遭追訴、處罰之風險，卻只能
        平白無故替原帳戶所有人匯入金錢，而無法得償犯罪之
        目的，是以犯罪集團若非確定該帳戶所有人不會報警或
        掛失止付，以確定渠等能自由使用該帳戶提款、轉帳，
        當不至於以該帳戶從事犯罪，故詐騙集團使用一拾得之
        帳戶作為詐騙被害人匯款之工具的可能性幾乎微乎其微
        。本案詐騙集團成員於98年2 月12日成功詐騙被害人丙○○、甲○○及丁○○，迨該3 人分別匯入26,400元、
        4,517 元及1 元後，旋即遭人提領一空，可見詐騙集團
        確實已經完全掌握該帳戶之使用狀況，而非貿然使用系
        爭帳戶作為詐欺取款的工具，故被告辯稱：伊帳戶提款
        卡確實是單純遺失云云是否屬實，實有可疑。其次，被
        告雖辯稱：伊求職履歷上有記載生日，密碼才會被破解
        云云，但目前金融卡之提款密碼多半預設為6-12碼，並
        有輸入3 次密碼錯誤即由自動櫃員機保管卡片之設計，
        參以被告於偵訊時自陳：我有變更過密碼，就是開卡的
        時候變更等語（偵卷第86頁），可知其密碼並非一般開
        戶時所給予之制式密碼，除被告或原本即知悉被告密碼
        之人外，應該無從透過其他管道確知其密碼。況且，一
        般履歷除記載個人生日外，尚載有例如身分證字號、電
        話號碼或其他與數字有關之個人資訊，如無其他提示，
        如何確定係以生日來設定密碼？縱使猜中被告以生日來
        設定密碼，如何確定被告是設定6 碼或更多位的密碼？
        係以西元或民國作為年份？有無參雜其他特殊數字？是
        被告辯稱：詐騙集團可能是從伊求職履歷上所記載之生
        日破解密碼云云，未免過於巧合，實難遽信。況且，被
        告於98年2 月12日上午以存摺臨櫃領取5,100 元（餘額
        僅剩16元）、15時30分刷摺後，旋自同日19時41分許出
        現異常存款及領款之紀錄，其後台南市警察局於同日23
        時10分通報警政署反詐騙諮詢專線（甲○○被騙部分，
        偵字卷第39頁），嘉義縣警察局於翌日凌晨3 時10分通
        報警政署反詐騙諮詢專線（丙○○被騙部分，偵字卷第
        30 頁 ），對照被告自稱於98年2 月13日15時許發現遺
        失之時間，被告自承最後1 次使用帳戶之時間與其發現
        提款卡遺失之時間僅約隔24小時，但詐騙集團卻能精準
        利用此空檔詐欺行騙，益證該詐騙集團除取得系爭提款
        卡及密碼外，亦已掌握被告不會於此期間掛失報警之訊
        息，故被告辯稱：伊帳戶提款卡確實是單純遺失云云，
        應非可採。
      3.按金融存款帳戶，事關存戶個人財產權益之保障，與存
        戶之印鑑章、提款卡結合，其專屬性、私密性更形提高
        ，一般人亦均有應妥為保管，以防止被他人冒用之認識
        。縱有特殊情況偶有將存摺、印鑑章、提款卡交付他人
        之需，亦必深入瞭解其用途後再行提供以使用，恆係吾
        人日常生活經驗與事理。且依一般人之社會生活經驗，
        苟見非親非故之人不以自己名義申請開戶，反而以出價
        蒐購或其他方式向他人蒐集金融機構帳戶供己使用，衡
        情當知悉蒐集金融帳戶者，係將所蒐集之帳戶用於從事
        財產犯罪。況觀諸現今社會上，恐嚇取財或詐騙者蒐購
        人頭帳戶，持以作為恐嚇取財或信貸、手機簡訊詐欺之
        事，常有所聞，並經報章雜誌一再報導，出賣或出借帳
        戶予非親非故之人，受讓人係為從事財產犯罪，已屬人
        盡皆知之事。本案系爭帳戶既已遭詐欺集團利用作為行
        騙被害人之工具，且被告辯稱系爭帳戶提款卡係伊不甚
        遺失云云與常理不符，理由已見前述，堪認被告至少有
        交付該帳戶提款卡及密碼之行為。次查被告行為時已滿
        20歲，學歷為高職肄業，並有擔任網咖店員之工作經驗
        ，業據其供述甚詳，以其年齡、職業經驗而言，當有相
        當能力足以辨別如將其金融帳戶提款卡及密碼交付他人
        使用，可能遭持以從事財產犯罪。其明知此情，卻仍將
        之交予他人，顯有幫助他人犯詐欺取財罪之不確定犯罪
        故意，故其辯稱：伊並無幫助詐欺之主觀犯意云云，委
        無可採。
    (二)查被告確實已與被害人丙○○及告訴人甲○○和解，並已
      實際匯款賠償該2 被害人等情，有和解筆錄、匯款執據及
      本院公務電話紀錄（本院簡上字卷第38、54至57頁）在卷
      可稽，另告訴人丁○○亦已於本院98年10月1 日審理時亦
      當庭表示原諒被告並免除其賠償責任之意（本院簡上卷第
      49頁反面）。次查前無任何前案紀錄，有臺灣高等法院被
      告前案紀錄表在卷可查，其將系爭帳戶提款卡及密碼交予
      他人使用，固應予以非難，但其事後既已積極謀求被害人
      和解，並已實際賠償損失，顯見其應已有所悔悟，經此偵
      審教訓，日後應能知所警惕，謹言慎行，信無再犯之虞，
      因認原審對被告所宣告之刑，以暫不執行為適當，爰併諭
      知宣告緩刑3 年，以勵自新。又為期被告能於服務社會之
      行動中修正其偏差之態度及行為，爰再依刑法第74條第2
      項第5 款之規定，命其應向檢察官指定之政府機關、政府
      機構、行政法人、社區或其他符合公益目的之機構或團體
      提供120 小時之義務勞務，併依同法第93條第1 項第2 款
      之規定於緩刑期間付保護管束。
據上論斷，應依刑事訴訟法第455 條之1 第1 項、第3 項、第36
8 條、第373 條，刑法第74條第1 項第1 款、第2 項第5 款、第
93 條 第1 項第2 款，判決如主文。
本案經檢察官林慈雁到庭執行職務。
中    華    民    國    98    年    10    月    22    日
                  刑事第十三庭  審判長法  官  王士珮
                                      法  官  方鴻愷
                                      法  官  楊明佳
以上正本證明與原本無異。
不得上訴。
                                      書記官  林金良
中    華    民    國    98    年    10    月    22    日


司法院資訊處製作；財團法人民間司法改革基金會備份。
